【裁判字號】    88,訴,127
【裁判日期】    890711
【裁判案由】    侵占等
【裁判全文】
臺灣苗栗地方法院刑事判決                          八十八年度訴字第一二七號
    公  訴  人  臺灣苗栗地方法院檢察署檢察官
    被      告  丙○○
    選任辯護人  陳淑芬
    被      告  丁○○
    被      告  甲○○
    右二人共同
    選任辯護人  邱炎浚
    被      告  戊○○
右列被告因侵占等案件，經檢察官提起公訴（八十七年度偵字第一九八三號），本院
判決如左：
    主  文
丁○○、甲○○、戊○○共同行使從事業務之人明知為不實之事項，而登載於其業務
上作成之文書，足生損害於公眾，各處有期徒刑陸月，如易科罰金均以佰元折壹日
。
丙○○無罪。
    事  實
一、丁○○，於民國（下同）八十三年間擔任保證責任苗栗縣卓蘭鎮傑農合作農場（
    下稱傑農農場）場長期間，為使傑農農場興建ＲＣ集貨場一００坪及三十二坪冷
    藏庫獲得省政府補助，即擬定「八三年度輔導農民改善運銷建築及設備」計劃（
    下稱八三年度改善設備計畫）向苗栗縣政府提出聲請，經縣政府初核後轉向前省
    政府農林廳（下稱省農林廳）申請，經省農林廳依其所請核准補助新台幣（下同
    ）二百五十萬元在傑農農場內興建ＲＣ集貨場一００坪及冷藏庫三十二坪。丁○○明知傑農農場依上開八三年度改善設備計畫，於八十三年三月三十日以傑農合
    字第０２４號函送苗栗縣政府之興建冷藏庫包裝場設計圖及價格分析表，其中三
    十二坪冷藏庫之興建包含「ＲＣ土木外殼結構」（下稱ＲＣ結構或系爭土木工程
    ）及冷藏機組（含ＰＶ保溫發泡、不銹鋼門、機組、現場施工配管及冷水痊）二
    大項目，ＲＣ土木結構及冷藏機組價格分別為九十六萬元，合計一百九十二萬元
    ，且承包組裝上開冷藏機組之承包商，即假連勝冷凍金屬工業有限公司名義之甲○○（起訴書誤為負責人）並未承包興建ＲＣ土木結構，為圖補助款會計核銷之
    便，與僅承包安裝「ＰＶ保溫發泡劑」、「高溫冷藏機組」等設備之甲○○基於
    行使不實統一發票之共同犯意，由甲○○唆使知情之「亮通興業股份有限公司」
    負責人戊○○，為從事業務之人，利用不知情之會計小姐虛偽登載上開「高濕冷
    凍藏機組二組」所有費用為一百九十二萬元之統一發票一紙（號碼為：ＶＺ00
    0000000，下稱系爭統一發票），並由戊○○直接郵寄予丁○○收受。丁○○再持上開統一發票向苗栗縣政府陳報興建冷藏庫完工之憑據，行使該偽造之
    統一發票（未經扣案），足以生損害於省農林廳及苗栗縣縣政府會計業務管理之
    正確性。
二、案經法務部調查局苗栗縣調查站移送台灣苗栗地方法院檢察署檢察官偵查起訴。
    理  由
甲、有罪部分：
一、訊據被告丁○○、甲○○、戊○○等右揭事實，一致矢口否認有何虛偽登載不實
    之事實，被告丁○○辯稱：未見過傑農函送苗栗縣政府之興建冷藏庫包裝場設計
    圖及價格分析表等文件，均依法辦理，伊認為系爭統一發票之記載已包括建築部
    分云云。被告甲○○另辯稱：ＲＣ部分我有包下，但來不及做就由他們找自己的
    人來做，這都是談好的，一百九十二萬元是包括ＲＣ結構及冷藏機組，統一發票
    金額是議價決定的，和詹議定的，戊○○也知道一百九十二萬元是包括ＲＣ結構
    及冷藏機組全部，是伊跟戊○○講金額云云。被告戊○○則辯稱：系爭統一發票
    是我們公司開的，金額是甲○○打電話給我說的，並未包括ＲＣ結構部分，只有
    冷藏機組，但金額是照實際出貨記載云云。然查：
    （一）上開傑農農場冷藏庫三十二坪之興建，被告甲○○僅負責冷藏機組之「Ｐ
          Ｖ保溫發泡劑」及「高溫冷藏機組」等設備之處理，並不及於ＲＣ土木結
          構之建築，且費用僅九十四萬餘元，已據被告甲○○於法務部調查局初訊
          中供認不諱（見偵查卷第三十八頁反面），另對照共同被告丁○○及顏國
          津等二人一致供稱甲○○承包之工作未及於ＲＣ土木結構等云（見本院八
          十九年六月二十二日審理筆錄），及參之系爭統一發票品名僅載為「高濕
          冷凍藏機組」，有系爭統一發票附證物卷足稽，足見被告甲○○之上開初
          訊供詞應屬真實可信。是被告甲○○僅承做冷藏機組，未承做ＲＣ土木結
          構工程暨承做冷藏機組之費用僅為九十四餘萬之事實應可認定。被告何進
          財嗣於審理中辯稱承做工作有包括ＲＣ土木結構，但因時間急迫交由共同
          被告丁○○雇工興建等云，核與查證不符，要屬卸責之詞，無足憑信。
    （二）次查被告丁○○供承冷藏庫ＲＣ土木結構工程係自行雇工興建，材料是自
          購的，工資是直接報工資報表等云（見本院同上審理筆錄），可知傑農農
          場上開三十二坪ＲＣ土木結構之興建，並未發包交由他人興建，係被告自
          行雇工及自購材料興建，則為工程檢據以憑獲取補助款，應僅能以材料行
          之收據或統一發票，或雇工工人所領之工資收據逐一據實憑報，而無法取
          得包商單一之統一發票以憑報核。惟自被告丁○○於其八十三年六月二十
          九日傑農農場經費請示單檢附之系爭統一發票品名記載，載為「高濕冷凍
          藏機組」二組，單組金額九十六萬元，合計載為一百九十二萬元，與其經
          費請示單說明欄所載「ＰＵ冷藏庫３２坪建築、設備用」，明白表示檢據
          包括「ＰＵ３２坪建築」即ＲＣ土木結構在內觀之顯不相吻合，有傑農農
          場經費請示單及系爭統一發票附證物卷足按，堪認被告丁○○係以不實之
          事項即冷藏機組之統一發票一併充當冷藏庫土木興建工程補助款之憑據。
          對此，被告丁○○固辯稱：我們是依農委會（應為農林廳）核准的會計科
          目名稱填寫，為符合計畫的名稱，我的想法是冷藏設備包括建築部分等云
          ，既與查證之事實不相符合，而不足憑信，所辯亦屬掩飾刑責之詞，亦無
          足取。
    （三）另查傑農農場依上開八三年度改善設備計畫，於八十三年三月三十日以傑
          農合字第０２４號函送苗栗縣政府之興建冷藏庫包裝場設計圖及價格分析
          表，其中三十二坪冷藏庫之興建「ＲＣ土木外殼結構」部分價格為九十六
          萬元，其餘冷藏機組為九十六萬元，兩者併計價格始為一百九十二萬元，
          有該函及工程預算書、設計圖分別附證物卷足佐，而該等文件均經被告詹
          光榮之手，有其場長丁○○之印戳蓋用在苗栗縣政府回覆公函核辦欄可證
          （八三府農銷字第０５２３７０號及０３４０９８號），足見被告丁○○
          對於傑農農場之上開工程預算及設計圖均甚為熟稔，所辯對於此等內容不
          清楚乙節暨系爭統一發票金額一百九十二萬元為冷藏機組之價額等云，與
          原先呈報計畫預算之價格顯不符，亦係另一卸責之詞，不足採信。是依據
          傑農農場原先呈報之施工設計圖與預算書，冷藏機組預算僅為九十六萬元
          並非一百九十二萬元，而系爭統一發票金額載為一百九十二萬元，與預算
          金額吻合；再對照上開兩項工程（ＲＣ土木結構與冷藏機組）之預算書及
          設計圖均明確標明各別價格為九十六萬元，經合併始為一百九十二萬元，
          被告甲○○係受被告丁○○要求，始通知被告戊○○開立系爭統一發票，
          且被告甲○○僅承做冷藏機組工程，承做金額亦僅九十四萬餘，據此除非
          被告丁○○告知共同被告甲○○該等金額，再由何某告知共同被告戊○○
          ，被告甲○○及戊○○焉有知悉此項陳報苗栗縣政府之預算金額數字為一
          百九十二萬元之理；又被告丁○○並將系爭統一發票用以申請「ＲＣ土木
          結構」及「冷藏機組」工程補助款，請示單說明並特別表明「ＰＵ冷藏庫
          ３２坪建築」並與不實之統一發票結合矇混主管機關，主管機關未察覺即
          予以核發補助款二百二十五萬元（國庫支票ＡＡ0000000號），亦
          有傑農農場八十三年十二月一日傑農合字第０四四號函附證物卷足稽，益
          證被告丁○○所稱系爭統一發票金額不含ＲＣ土木結構與其陳報當時之意
          圖之實情不合，被告丁○○應係以溢額不實之統一發票虛報陳核申請工程
          補助款。
    （四）末查被告戊○○對於令公司不知情之會計小姐開立系爭統一發票之行為固
          屬承認，惟辯稱被告甲○○向其購買之冷藏機組金額即為發票金額，並無
          虛報情事等云。然查系爭統一發票金額係被告甲○○打電話通知，再令公
          司會計小姐開立郵寄被告丁○○之事實，已據被告戊○○於審理中供承不
          諱（見本院同上審理筆錄），而被告甲○○通知被告戊○○之發票金額係
          被告丁○○要求的，業經本院查證明確，是其未根據被告甲○○購買貨物
          之實際價格載明在系爭統一發票，反而聽取被告甲○○虛報之金額而虛偽
          登載業務上職掌之事項統一發票上之行為亦明，所辯核與查證之事實相違
          ，亦屬逃避刑責之詞，顯不足憑信。
    （五）綜上，被告丁○○明知傑農農場依上開八三年度改善設備計畫，於八十三
          年三月三十日以傑農合字第０２４號函送苗栗縣政府之興建冷藏庫包裝場
          設計圖及價格分析表，其中三十二坪冷藏庫之興建包含「ＲＣ土木外殼結
          構」（下稱ＲＣ結構或系爭土木工程）及冷藏機組（含ＰＶ保溫發泡、不
          銹鋼門、機組、現場施工配管及冷水痊）二大項目，ＲＣ土木結構及冷藏
          機組價格分別為九十六萬元，合計一百九十二萬元，且承包組裝上開冷藏
          機組之承包商，即假連勝冷凍金屬工業有限公司名義之甲○○並未承包興
          建ＲＣ土木結構，為圖補助款會計核銷之便，與僅承包安裝「ＰＶ保溫發
          泡劑」、「高溫冷藏機組」等設備之甲○○基於行使不實統一發票之共同
          犯意，由甲○○唆使知情之「亮通興業股份有限公司」負責人戊○○，利
          用不知情之會計小姐共同虛偽登載上開「高濕冷凍藏機組二組」所有費用
          為一百九十二萬元之統一發票一紙（號碼為：ＶＺ000000000，
          下稱系爭統一發票），並由戊○○直接郵寄予丁○○收受，再由丁○○再
          持上開統一發票向苗栗縣政府陳報興建冷藏庫完工之憑據，藉以資領補助
       款而致生損害予主管機關會計管理之正確性之犯行，事證明確，均洵堪認
          定。
二、查被告戊○○為亮通興業股份有限公司之負責人，為從事業務之人，受知情之被
    告甲○○唆使，明知共同被告丁○○冷藏機組之價額未達一百九十二萬元，為使
    被告丁○○易於陳報申請補助款而令不知情之會計，虛偽登載價額為一百九十二
    萬元於業務上作成之文書統一發票，再交由共同被告丁○○持向主管機關申請補
    助款，核其所為係犯刑法第二百十六條、第二百十五條之行使偽造文書罪。被告
    丁○○及甲○○二人雖無業務關係，而與有身分關係之人共犯偽造文書犯行，依
    刑法第三十一條第一項之規定，仍以共犯論，公訴意旨認被告丁○○及甲○○二
    人應成立教唆犯容有末洽。渠等三人間有犯意之聯絡及行為之分擔，均為共同正
    犯。又渠等偽造文書後復交由被告丁○○持向向主管機關申請補助款，行使該偽
    造文書，該等偽造之低度行為應為行使之高度行為所吸收，不另論科。爰審酌被
    告等三人犯罪之動機、目的、手段，犯罪時所受之刺激及其品性、生活狀況、智
    識程度、犯罪所生之損害，及犯罪後未坦承犯行之態度等一情狀，各量處如主文
    所示之刑，並均諭知有期徒刑易科罰金之折算標準。另號碼為ＶＺ000000
    000，日期為八十三年六月二十八日，金額為一百九十二萬元之二聯式統一發
    票二紙雖未扣案，其中客戶聯即收執聯一紙已交付主管單位請領補助款，已非被
    告等所有，自不得宣告沒收；其中存根聯一紙雖仍為被告戊○○所有，但依稅捐
    稽徵機關管理營利事業會計帳簿憑證辦法，會計憑證保存年限為五年，本件存根
    聯保存年限已逾上開五年之保存期限，並無證據顯示該存根聯仍未滅失，爰不宣
    告沒收，一併敘明。公訴意旨請求就扣案證物依法宣告沒收，惟查扣案證物部分
    雖係供犯罪所用之物，但均已非被告等所有，爰亦不予宣告沒收，附此敘明。
乙、無罪部分：
一、按犯罪事實應依證據認定之，無證據不得推定其犯罪事實；又不能證明被告犯罪
    者，應諭知無罪之判決，刑事訴訟法第一百五十四條、第三百零一條第一項分別
    定有明文。次按認定不利於被告之事實，須依積極證據，苟積極證據不足為不利
    於被告事實之認定時，即應為有利於被告之認定，更不必有何有利之證據；又事
    實之認定，應憑證據，如未能發現相當證據，或證據不足以證明，自不能以推測
    或擬制之方法，以為裁判之基礎，最高法院分別著有三十年上字第八一六號、四
    十年台上字第八六號判例可資參照。
二、公訴意旨略以：被告丙○○係苗栗縣卓蘭鎮區第四班班長，於民國（下
    同）八十三年間，依「八十三年度農地利用綜合規劃」（下稱八三年農地利用規
    劃），受該鎮鎮公所補助新台幣 (下同)六十萬元之款項，在同鎮上新里食水坑
    二之三號綜農合作農場內興建冷藏庫。嗣同年七月間，丙○○取得上開六十萬元
    之補助款後，竟意圖為自己不法之所有，僅將其中五十萬元交付予農場長丁○○
    ，餘款十萬元充當回扣，侵占據為己有，因認其涉有刑法第三百三十六條第一項
    之罪嫌云云。
三、訊據被告丙○○矢口否認有右揭侵占之犯行，辯稱：固有收受卓蘭鎮公所六十萬
    元之補助款，且僅給付丁○○工程款五十萬元，但其餘十萬元係依班會決定充作
    班基金之公款，並未侵吞入己，均有班會紀錄可查等云。公訴意旨認被告丙○○
    應成立刑法侵占罪責，無非係以下述：「前開事實，被告丙○○於調查站偵訊時
    供承不諱，核與證人張明豐、宋萬基、馮勝康、乙○○、詹斐光、邱勇二、麥春
    香、詹德仁、鄭月英證述情節相符，並有存摺、提款憑證等扣案可資佐證。被告
    等於本署中翻異前詞，乃卸責之情，不足採信，犯行堪以認定。」云云為主要論
    據。經查：
    （一）被告丙○○確已依上揭「八三年農地利用規劃」，領得苗栗縣卓蘭鎮鎮公
          所之補助款六十萬元，分別有鎮公所公函及桂林農場帳戶資料（帳戶帳號
          ：000－000－0000000）各一紙在證物卷足稽。而被告馮世
          陽領得補助款六十萬元後，將其中五十萬元交付傑農農場場長丁○○以為
          興建冷藏庫之工程款，除據被告丁○○坦承在卷外，亦據被告丙○○於審
          理中供承明確在卷（見本院同上審理筆錄），並有桂林班上開帳戶之取款
          條附卷足稽，堪信被告丙○○之上開供詞為真正可採。茲有疑義者為工程
          補助款餘款十萬元，是否果如公訴意旨所言被告丙○○「中飽私囊」予以
          侵吞入己。按刑法之侵占罪，則專指持有他人所有物以不法之意思，變更
          持有為所有侵占入己者而言。最高法院42年度台上字第402號判例著有明
          文。是被告丙○○是否構成侵占之爭點在於，其是否有意圖為自己不法所
          有之意思而侵占上開款項十萬元。對此，被告丙○○供稱另十萬元係存入
          桂林班帳戶充當班基金，並未中飽私囊侵占公款等云。
    （二）查被告丙○○於八十三年七月六日以轉帳撥付桂林農場帳戶方式領得補助
          款六十萬元後，旋即於八十三年七月十五日自上開款項提領六十四萬元，
          存入馮勝康所有卓蘭鎮農會0000000000000－00帳戶，再
          於八十三年七月十九日自馮勝康上開帳戶提領五十萬元交付被告丁○○，
          前已述及，並於八十三年七月二十一日將其中七萬二千四百元由馮勝康上
          開帳戶以取款存款轉帳方式轉帳存入桂林農場上開帳戶；又於次日即八十
          三年七月二十二日再以取款存款轉帳方式，轉帳六萬七千六百元予第三人
          乙○○所有卓蘭鎮農會0000000000000－0帳戶，以支付桂
          林農場搭建場址之鋼材、鋁門窗等工程費用，除據被告丙○○供明在卷外
          ，亦經證人即工程施做人乙○○證明在卷（見本院審理筆錄），分別有該
          等儲金簿之取款憑條、存入憑條等提領紀錄影本及桂林班八十三年七月十
          九日會議紀錄、班員活動中心興建明細一紙等影本分別在卷可證，堪信被
          告丙○○之上揭辯詞非虛。
    （三）是自上開補助款六十萬元之流程及存取款日期觀之，被告丙○○若意圖侵
          占上開十萬元公款，其自可於八十三年七月十五日將六十四萬元存入其父
          親馮勝康上開之帳戶後，直接管理收益，又何必大費周章於同年月二十一
          日再將餘款七萬二千四百元存回桂林農場帳戶，另同年月二十二日再交付
          乙○○工程款六萬七千餘元之理。另審八三年農地利用規劃冷藏庫四十坪
          之總工程費，依卷附該計畫設施勘查核定清冊係載為二百零四萬七千五百
          元與連勝冷凍金屬工業有限公司出示之估價單所載之金額一致，而其完工
          之免用發票收據三紙（卷附卷證），分別載為「ＰＵ保溫發泡劑，總價２
          ８７５００元」、「１５ＰＨ冷藏機組，總價５６００００元」及「ＲＣ
          結構外殼，總價0000000元」合計為0000000，逾上揭補助
          款六十萬元達一百四十四萬七千五百元，意即依桂林農場八三年農地利用
          規劃興建冷藏庫四十坪之工程費，逾補助款六十萬元部分，仍需由桂林農
          場自行負擔，益徵被告丙○○並無侵占該筆補助款其中十萬元之意圖與行
          為。
    （四）綜上，被告丙○○坦承收受補助款卓蘭鎮公所興建冷藏庫補助款六十萬元
     ，交付工程款五十萬元予丁○○，其餘補助款十萬元列入班基金，用以支
          應桂林班公家之需要，並未入個人口袋，作法雖與補助款名稱有別，但既
          無違反刑事法典行為，自不得以刑罰處罰之，充其量該不誠實之行為，應
          屬違反行政法規之行為，屬主管機關依相關法規科處行政處罰範圍，尚非
          侵占罪得以科處。
四、綜上所述，本件尚乏積極證據足資證明被告丙○○確有侵占之犯行，揆諸前揭說
    明，尚難僅憑推測或擬制之方法，即遽認被告有何侵占犯行。此外，本院復查無
    其他積極證據足資認定被告丙○○有何公訴人所指之犯行，被告丙○○之犯罪既
    屬不能証明，爰依首揭規定，諭知其為無罪之判決，以免冤抑。
據上論斷，應依刑事訴訟法二百九十九條第一項前段、第三百零一條第一項，刑法第
二十八條、第三十一條第一項、第二百十六條、第二百十五條、第四十一條，罰金罰
鍰提高標準條例第一條前段、第二條，判決如主文。
本案經檢察官吳義聰到場執行職務
中      華      民      國     八十九    年      七      月     十一    日
                                 臺灣苗栗地方法院刑事庭
                                     法  官  陳  鴻  斌
右正本證明與原本無異。
如不服本判決，應於判決送達後十日內向本院提出上訴狀（應附繕本），上訴於
臺灣高等法院臺中分院。
                                     書記官  陳  文  聰
中      華      民      國     八十九    年      七      月     十三    日
附錄法條
刑法第二一六條：行使第二百十條至第二百十五條之文書者，依偽造、變造文書或登
載不實事項或使登載不實事項之規定處斷。
刑法第二百十五條：從事業務之人明為不實之事項，而登載於其業務上作成之文書，足
生損害於公眾或他人者，處三年以下有期徒刑、拘役或五百元以下罰金。


司法院資訊處製作；財團法人民間司法改革基金會備份。
